ACORDAO-COMPLETO-2333126

ACÓRDÃO 2277/2019 ATA 6/2019 - PRIMEIRA CÂMARA

VISTOS, relatados e discutidos estes autos de tomada de contas especial, instaurada pelo Instituto Nacional de Colonização e Reforma Agrária (Incra) , em desfavor do Sr. Herbert Brandão Lago, expresidente da Fundação de Desenvolvimento e Apoio à Pesquisa, Ensino e Extensão do Piauí (Fundape) , em razão da impugnação parcial das despesas, decorrente de irregularidades na execução do objeto do Convênio CRT/PI/20.300/2001 (Siafi 426310) , celebrado com referida fundação,
ACORDAM os Ministros do Tribunal de Contas da União, reunidos em sessão de 1ª Câmara, ante as razões expostas pelo Relator, em:
9.1. rejeitar as alegações de defesa apresentadas pelo responsável Herbert Brandão Lago, exPresidente da Fundação de Desenvolvimento e Apoio à Pesquisa, Ensino e Extensão do Piauí (Fundape) , cientificando-o, nos termos do disposto no art. 12, §§ 1º e 2º, da Lei 8.443, de 1992, c/c o art. 202, §§ 2º e 3º, do Regimento Interno do TCU, da fixação de novo e improrrogável prazo de quinze dias, a contar da ciência, para comprovar o recolhimento da quantia de R$ 86.123,41 (oitenta e seis mil, cento e vinte e três reais e quarenta e um centavos) aos cofres do Instituto Nacional de Colonização e Reforma Agrária, atualizada monetariamente a partir de 18/11/2002 até a data do efetivo recolhimento, na forma da legislação em vigor;
9.2. cientificar o responsável de que a liquidação tempestiva do débito atualizado monetariamente saneará o processo e permitirá que as contas sejam julgadas regulares com ressalva, dando-lhe quitação, nos termos do § 4º do art. 202 do Regimento Interno do TCU, ao passo que a ausência dessa liquidação tempestiva levará ao julgamento pela irregularidade das contas, com imposição de débito a ser atualizado monetariamente e acrescido de juros moratórios nos termos do art. 19 da Lei 8.443, de 1992; e
9.3. cientificar o responsável acerca do disposto no art. 217 do RI/TCU e de que a faculdade ali prevista dependerá de expresso requerimento por ele formulado, a ser apreciado pelo Relator ou pelo Tribunal.

Tomada de contas especial instaurada pelo Incra, em desfavor do ex-presidente da Fundação de Desenvolvimento e Apoio à Pesquisa, Ensino e Extensão do Piauí (Fundape), em razão da impugnação parcial das despesas, decorrente de irregularidades na execução do objeto de convênio  celebrado entre as entidades e que tinha por objeto a formação de 104 turmas de escolarização de jovens e adultos trabalhadores rurais no nível de ensino fundamental em projetos de assentamento do Incra no Estado do Piauí.

Primeira Câmara

Superintendência Regional do Incra no Estado do Piauí.

3. Responsável: Herbert Brandão Lago (XXX.066.513-XX).

13.1. Ministros presentes: Walton Alencar Rodrigues (Presidente), Benjamin Zymler, Bruno Dantas e Vital do Rêgo.
13.2. Ministros-Substitutos presentes: Augusto Sherman Cavalcanti (Relator) e Weder de Oliveira.

ACORDAO-COMPLETO-2353400

Acórdão 5938/2019 - Primeira Câmara

ACORDAO-COMPLETO-2513992

Acórdão 2107/2022 - Primeira Câmara

AUGUSTO SHERMAN

Trata-se de tomada de contas especial instaurada pelo Incra em face de irregularidades na execução de convênio celebrado com a Fundação de Desenvolvimento e Apoio à Pesquisa, Ensino e Extensão do Piauí.
2.	Transcrevo, a seguir, como parte deste relatório, a instrução elaborada no âmbito da então Secex/PI (peça 18) , cujas proposições foram acolhidas pelos escalões dirigentes da unidade técnica (peças 17/18) :
"INTRODUÇÃO
Cuidam os autos de tomada de contas especial instaurada pelo Instituto Nacional de Colonização e Reforma Agrária (Incra) , em desfavor do Sr. Herbert Brandão Lago, expresidente da Fundação de Desenvolvimento e Apoio à Pesquisa, Ensino e Extensão do Piauí (Fundape) , em razão da impugnação parcial das despesas, decorrente de irregularidades na execução do objeto do Convênio CRT/PI/20.300/2001 (peça 1, p. 54-66) , Siafi 426310, celebrado entre o Incra e a referida Fundação em 30/11/2001, o qual tinha por objeto a formação de 104 turmas de escolarização de jovens e adultos trabalhadores rurais no nível de ensino fundamental (anos iniciais) , totalizando 2.080 alunos, em projetos de assentamento do Incra no Estado do Piauí.
HISTÓRICO
2. De acordo com a cláusula sexta do termo do convênio, foram previstos R$ 871.970,00 para a execução do objeto a serem repassados pelo concedente. A contrapartida, no valor de R$ 40.000,00 (cláusula sexta, parágrafo terceiro) , deveria ser comprovada mediante serviços técnicos, pedagógicos e gráficos, equipamentos (projetor e similares) , deslocamentos, uso de instalações, telefones e cessão mensal de viaturas para supervisão (peça 1, p. 152-166) .
2.1. O ajuste teve vigência no período de 6/12/2001 a 6/11/2003, conforme quarto termo aditivo (peça 1, p. 240-242) , e previa a apresentação de prestações de contas parciais para cada uma das parcelas recebidas, e final, ao término da vigência do termo, conforme cláusula oitava do convênio (peça 1, p. 160) .
3. Os recursos federais foram repassados em seis parcelas, mediante as ordens bancárias relacionadas no quadro abaixo (peça 2, p. 271-281) : 
	ORDEM BANCÁRIA
	VALOR (R$) 
	DATA ORDEM BANCÁRIA
	DATA CRÉDITO

	2001OB002669
	40.000,00
	19/12/2001
	Não consta dos autos

	2002OB000407
	100.000,00
	27/3/2002
	Não consta dos autos

	2002OB000813
	200.000,00
	15/5/2002
	Não consta dos autos

	2002OB001342
	50.000,00
	30/7/2002
	Não consta dos autos

	2002OB002284
	196.000,00
	13/11/2002
	18/11/2002 (peça 1, p. 282) 

	2002OB002285
	245.970,00
	13/11/2002
	18/11/2002 (peça 1, p. 282) 

4. A instrução à peça 6 elenca os fatos ocorridos na fase interna desta tomada de contas especial, a saber:
'6. Em relação às prestações de contas apresentadas pela Fundape (peças 1, p. 246-318, e 2, p. 291-293) , o setor financeiro do Incra/PI emitiu vários relatórios financeiros (peça 1, p. 338-348, 360-372, 378-388, 416-423 e 437-447) . O último, de 24/2/2005, indica que a prestação de contas final não estava apta a ser aprovada por apresentar pendências, descritas nas alíneas 'c' e 'd' do relatório (pagamento de despesas de telefonia fixa com recursos da contrapartida, pagamento de despesas com passagens aéreas, ausência de documentação relativa à aquisição de materiais e/ou serviços com valores acima dos limites de dispensa de licitação e não identificação do título e número do convênio nos comprovantes de despesas) .
7. Não obstante, na análise das justificativas apresentadas pela Fundape acerca das referidas pendências, o relatório do Incra/PI não indica débito (peça 1, p. 437-447) . Para todas elas, recomenda encaminhar os autos ao assegurador do convênio para manifestação quanto às justificativas apresentadas, de forma a subsidiar uma análise conclusiva sobre as impropriedades levantadas, bem como designar uma equipe de técnicos com a finalidade específica de analisar in loco a documentação comprobatória das despesas realizadas por conta dos recursos do convênio.
8. Equipe de trabalho em campo do Incra/PI verificou a documentação comprobatória das despesas e emitiu um relatório de investigação em 14/7/2005 (peça 1, p. 455-477) contendo a análise da documentação pertinente à execução do convênio, no qual indicou a ausência de comprovantes das seguintes despesas realizadas com os recursos repassados mediante o Convênio CRT/PI/20.300/2001:
8.1. Dispêndios com deslocamentos e diárias de monitores, coordenadores locais e alunos universitários, sem apresentação de comprovantes de despesa:
a) passagens de monitores e diárias de monitores, coordenadores locais e alunos universitários para participarem de encontro em Campo Maior, nos valores de R$ 1.221,00 e R$ 2.295,00, respectivamente, pagas a Fernando Roberto Ferreira de Lucena; 
b) deslocamentos e diárias de monitores, coordenadores e alunos, no valor de R$ 3.240,50, pagos a Ricardo Augusto Pereira; 
c) diárias de monitores e coordenadores locais, no valor de R$ 825,00, pagas a Rubens Lopes da Silva;
d) passagens de monitores, coordenadores locais e alunos universitários, no valor de R$ 1.300,00, pagas a Dastur Costa Campos;
e) passagens e diárias de monitores, coordenadores locais e alunos universitários, nos valores de R$ 937,00 e R$ 870,00, pagas a Marli Clementino Gonçalves; 
f) despesas com diárias e viagens de monitores e alunos universitários, nos valores de R$ 1.575,00 e R$ 222,40, pagas a Virna Pereira Teixeira;
g) passagens e diárias de monitores e alunos universitários no valor de R$ 2.552,00 pagas a Rosilda Marques Sobrinho;
h) passagens e diárias de monitores e alunos universitários, no valor de R$ 2.090,00, pagas a Rosa da Costa Rufino;
i) passagens e diárias de monitores, coordenadores locais e alunos universitários, no valor de R$ 2.857,00, pagas a Sérgio Luís Simeão Silva;
8.2. Bolsas, no valor de R$ 1.860,00, pagas a Francisco Jose Alvarenga;
8.3. Pagamento de diárias em quantidades superiores ao período de deslocamento, não constando no processo de prestação de contas nenhum documento fiscal que comprove a viagem de qualquer beneficiário:
a) no valor de R$ 1.470,00, a Antônio Ferreira de Sousa Sobrinho, referente a 21,6 diárias (conforme solicitação de pagamento) no período de 17 a 30/6/2002;
b) no valor de R$ 330,00, a Maria das Dores F. da Silva, referente a 22 diárias no período de 10 a 13/6/2002;
c) no valor de R$ 150,00, a Francisco José dos Santos, referente a 10 diárias numa viagem de um dia à Esperantina (13/2/2002) ;
d) no valor de R$ 240,00, a Rosilda Marques Sobrinho, Lucídio Braga da Silva, Isabel Herika, Antônio Gomes Barbosa, Virna Teixeira, Francisco Jose Alvarenga, Miria Medeiros Silva, Dastur Costa Campos, Marli Clementino Goncalves e Patrícia Soares de Andrade, referente ao período de 10 a 16/1/2002 (o plano de trabalho comtempla o valor de R$ 15,00 a diária) ;
e) no valor de R$ 330,00 a Ricardo Augusto Pereira referente ao período de 10 a 16/1/2002 (o plano de trabalho contempla o valor de R$ 15,00 a diária) ;
f) no valor de R$ 630,00, a Antônio Ferreira de Sousa Sobrinho, referente a viagem no período de 26 a 29/11/2002 (o plano de trabalho contempla diária de R$ 68,00) ;
g) no valor de R$ 405,00, a Maria do Socorro Santos Leal Paixão, referente ao período de 1 a 7/2/2002 (valor no plano de trabalho de R$ 15,00 a diária) ;
h) no valor de R$ 260,00, a Virna Pereira Teixeira, referente ao período de 21 a 26/2/2002 (valor no plano de trabalho de R$ 15,00 a diária) ;
i) no valor de R$ 330,00, a Francisco das Chagas Rodrigues Nunes, referente a diárias no período de 10 a 13/6/2002.
8.4. Pagamento a responsável pela execução do convênio, Sr. Antônio Ferreira de Sousa Sobrinho, sem que houvesse apresentação de comprovação da realização das despesas referentes a:
a) pagamento de bolsas aos monitores e coordenadores locais referente ao mês de maio de 2002, no valor de R$ 20.400,00, conforme cheque nominal 850088 de 13/6/2002;
b) compra de material de expediente, conforme termo de solicitação, no valor de R$ 800,00;
c) pagamento de hospedagem e alimentação de participantes do seminário de avaliação, conforme solicitação formal, no valor de R$ 4.500,00;
8.5. Provisões bancárias (lista nominal de beneficiários que recebiam pecúnia em caixa) realizadas para pagamento de despesas com passagens ou hospedagens sem a devida solicitação formal e sem quaisquer comprovantes de repasse:
a) no valor de R$ 8.186,50, para passagens e sem especificação do local de destino do deslocamento;
b) no valor de R$ 1.965,00, para hospedagens e alimentação de monitores, coordenadores locais e alunos universitários;
c) nos valores de R$ 3.611,00 e de R$ 4.749,00, para passagens e fretes de monitores, coordenadores locais e alunos universitários (conforme solicitação formal) ;
d) no valor de R$ 3.470,00, para passagens dos coordenadores locais na realização de supervisão das salas.
8.6. Pagamento a Carlota Maria de Neiva Araújo por serviços prestados, no valor de R$ 3.000,00, referente a fornecimento de refeições, sem emissão de documento fiscal.
9. O citado relatório traz, ainda, outras constatações envolvendo os recursos federais liberados por meio do multicitado convênio:
9.1. Pagamentos de viagens interestaduais (sem especificação do motivo da viagem) à empresa Stella Mota Viagem e Turismo -ME, por meio de cheques nominais, enquanto os bilhetes de passagens indicam que os citados pagamentos ocorreram mediante cartão de crédito do próprio viajante:
a) no valor de R$ 1.573,44, referente à passagem para Maria Clara di Pierro, no período de 26/3/2003 e 30/3/2003, com débito na conta do convênio no dia 19/3/2003 (cheque nominal 850289) , enquanto no bilhete de passagem consta que o pagamento ocorreu mediante o cartão de crédito da viajante;
b) no valor de R$ 2.197,02, referente a passagem para Edgar Jorge Kolling, no trecho Porto Alegre/Teresina/Porto Alegre, enquanto no ticket eletrônico consta que o pagamento ocorreu mediante cartão de crédito do viajante;
c) no valor de R$ 1.014,75, referente a passagem para Carlos Alberto Almeida, no trecho Brasília/Teresina/Brasília, enquanto no ticket eletrônico consta que o pagamento no valor de R$ 1.056,35 ocorreu mediante cartão de crédito do viajante;
9.2. Transferência de recursos da conta do convênio (conta 16.335, agência 3791-5) para a conta corrente geral da Fundape (conta 6603-6, agência 3791-5) , nos valores de R$ 190,50, R$ 1.611,00, R$ 175,00 e R$ 130,03;
9.3. Pagamento à empresa Destaque (M. N. Associados Ltda.) , mediante a nota fiscal nº 2467, no valor de R$ 400,00 (valor total da nota) , enquanto na descrição dos serviços da referida nota consta uma unidade no valor R$ 160,00;
9.4. Pagamento a bolsistas em número superior ao indicado no plano de trabalho e com valores superiores ao indicado no mesmo;
9.5. Os termos de solicitações formais para os monitores estão sem a assinatura do bolsista e do presidente da Fundape e sem a data do contrato;
9.6. Pagamento de despesas com refeições no restaurante Longá, no valor de R$ 400,00, conforme nota fiscal de 5/9/2003;
9.7. Contratação de pessoas jurídicas, sem obediência à Lei 8.666/1993, quanto aos procedimentos análogos para as entidades privadas, omitindo-se em realizar pesquisa de preço por meio de orçamentos:
a) pagamento à Nobel (livraria/papelaria) , no valor de R$ 5.676,80, referente à compra de material didático;
b) pagamento à Gráfica Pinheiro Ltda.-MEE, no valor de R$ 42.800,00, referente à compra de 2.500 unidades de livros. Os orçamentos apostos são os da empresa contratada (datado de 10/7/2002) , da World Gráfica e Editora (datado de 12/7/2002) no valor de R$ 45.000,00 e da Gráfica e Editora Santa Teresinha (datado de 12/7/2002) no valor de R$ 48.000,00. Entretanto, já em 3/7/2002 a Gráfica Pinheiro recebeu, como adiantamento, conforme se constata no termo de solicitação de pagamento, a importância de R$ 15.520,00 (cheque 850109) ;
c) pagamento de diversos valores ao grupo Ótica D'Costa, totalizando o valor de R$ 15.795,00, referente à compra de 351 óculos; 
d) pagamento à Jaqueline Ótica (Alcilene Maria Bentes Fortes) , no valor de R$ 2.700,00, referente a compra de 54 óculos ao preço de R$ 50,00 cada, valor unitário superior ao da compra no Grupo D'costa (R$ 45,00) ;
e) pagamento a Prodart, no valor de R$ 2.500,00, referente à locação de auditório, no período de 27 a 30/3/2002, sem a devida emissão da nota fiscal de serviço;
f) pagamento a diversos hotéis, no valor total de R$ 16.822,81 (período de 27 a 30/3/2002) , relativo a hospedagem de alunos universitários, monitores, coordenadores locais e professores, sem especificação da quantidade de hóspedes e de quartos alugados.
10. Em razão das ocorrências constantes do relatório de investigação (peça 1, p. 455-477) , descritas nos itens 8 a 9.7-retro, o Incra/PI emitiu demonstrativo de débito no valor de R$ 317.728,75 (peça 2, p. 153-155) e inscreveu a responsabilidade do Sr. Herbert Brandão Lago no Siafi por esse valor (peça 2, p. 301) .
5. O Relatório de Tomada de Contas Especial 001/2015, de 1/6/2015, consta à peça 2, p. 325-347. Este processo foi encaminhado à Controladoria Geral da União (CGU) em 24/6/2015 (peça 2, p. 357) . O órgão de controle interno da CGU emitiu relatório de auditoria (peça 2, p. 365-369) e certificado de auditoria (peça 2, p. 371) , ambos em 15/9/2015, em concordância com as conclusões do Incra. O pronunciamento ministerial, datado de 20/10/2015, consta à peça 2, p. 381.
6. Das despesas impugnadas no relatório de investigação de 14/7/2005 (peça 1, p. 455-477) , transcritas no parágrafo 4 desta instrução, as descritas nos itens 9.4 e 9.5 não foram quantificadas. A não realização da pesquisa de preços prevista na Lei 8.666/1993 quando da contratação de pessoas jurídicas, descrita no item 9.7, por si só, não indica a ocorrência de dano. Também não é indicado a razão da irregularidade no pagamento de despesas com refeições, relacionada no item 9.6.
6.1. Assim, restaram os débitos abaixo consolidados, elencados nos itens 8.1 a 8.6 e 9.1 a 9.3 da transcrição contida no parágrafo 4 desta instrução:
	ITENS
	IRREGULARIDADE
	VALOR TOTAL (R$) 

	8.1 (alíneas 'a' a 'i') 
	Ausência de comprovante de despesas com deslocamentos e diárias de monitores, coordenadores locais e alunos universitários.
	19.984,90

	8.2 
	Ausência de comprovante de despesas com bolsas pagas a Francisco José Alvarenga.
	1.860,00

	8.3 (alíneas 'a' a 'i') 
	Ausência de comprovante de despesas com pagamento de diárias em quantidade superiores ao período de deslocamento.
	6.305,00

	8.4 (alíneas 'a' a 'c') 
	Ausência de comprovante de despesas com pagamentos ao responsável pela execução do convênio, Sr. Antônio Ferreira de Sousa Sobrinho.
	25.700,00

	8.5 (alíneas 'a' a 'd') 
	Ausência de comprovante de despesas com provisões bancárias realizadas para pagamento de passagens ou hospedagens sem a devida solicitação formal e sem quaisquer comprovantes de repasse.
	21.981,50

	8.6 
	Ausência de comprovante de despesa com pagamento a Carlota Maria de Neiva Araújo por serviços prestados referente a fornecimento de refeições.
	3.000,00

	9.1 (alíneas 'a' a 'c') 
	Pagamentos de viagens interestaduais (sem especificação do motivo da viagem) à empresa Stella Mota Viagem e Turismo -ME por meio de cheques nominais, enquanto os bilhetes de passagens indicam que os citados pagamentos ocorreram mediante cartão de crédito do próprio viajante.
	4.785,21

	9.2
	Transferência de recursos da conta do convênio (conta 16.335, agência 3791-5) para a conta corrente geral da Fundape (conta 6603-6, agência 3791-5) .
	2.106,80

	9.3 
	Pagamento à empresa Destaque (M. N. Associados Ltda.) , mediante a nota fiscal (2467) , no valor de R$ 400,00 (valor total da nota) , enquanto na descrição dos serviços da referida nota consta uma unidade no valor R$ 160,00.
	400,00

		TOTAL
	86.123,41

6.2. Os recursos foram transferidos à Fundape em seis parcelas mediante as ordens bancárias listadas no parágrafo 3 desta instrução. Portanto, o valor total do débito é de R$ 86.123,41, a ser atualizado a partir de 18/11/2002, data do efetivo crédito do último repasse, mais favorável ao responsável.
7. O convênio e seus quatros termos aditivos foram assinados pelo então presidente da Fundape, Sr. Herbert Brandão Lago (peça 1, p. 66, 180, 204, 232 e 242) . Os recursos foram transferidos à Fundape em 2001 e 2002 (vide parágrafo 3 desta instrução) e utilizados ainda em sua gestão (peça 2, p. 239) naquela Fundação. Também, a cláusula décima quarta do convênio estabelece o Sr. Herbert Brandão Lago como executor pela Fundape (peça 1, p. 64) . Assim, a responsabilidade pelo débito desta tomada de contas especial foi a ele atribuída.
8. Apesar da Fundape, pessoa jurídica de direito privado destinatária de transferências voluntárias de recursos federais, responder solidariamente com seus administradores pelos danos causados ao erário na aplicação desses recursos (Súmula TCU 286) , afastou-se a possibilidade de imputação de débito à Fundape, pois com sua extinção, seu patrimônio foi, ou será, transferido à UFPI.
8.1. Por isso, foi proposta a citação do Sr. Herbert Brandão Lago (peça 6) , na qualidade de expresidente da Fundape, pelas irregularidades relacionadas no parágrafo 6.1 desta instrução. 
9. Visando dar cumprimento ao despacho do Sr. Secretário de Controle Externo do TCU no Piauí que autorizou a citação do responsável (peça 8) , esta Unidade Técnica expediu o Ofício 1419/2016-TCU/SecexPI, de 7/12/2016 (peça 10) , solicitando que o responsável apresentasse alegações de defesa e/ou recolhesse aos cofres do Incra a quantia indicada a seguir, em razão da impugnação parcial das despesas decorrente de irregularidades na execução do objeto do Convênio CRT/PI/20.300/2001, descritas a seguir, conforme Relatório de Investigação elaborado por técnicos da Superintendência Regional do Incra no Piauí em 14/7/2005 (peça 1, p. 455-477) e art. 30 da Instrução Normativa da Secretaria do Tesouro Nacional 1/1997:
	DATA
	VALOR (R$) 

	18/11/2002
	86.123,41

	IRREGULARIDADE
	VALOR TOTAL (R$) 

	Ausência de comprovante de despesas com deslocamentos e diárias de monitores, coordenadores locais e alunos universitários.
	19.984,90

	Ausência de comprovante de despesas com bolsas pagas a Francisco José Alvarenga.
	1.860,00

	Ausência de comprovante de despesas com pagamento de diárias em quantidade superiores ao período de deslocamento.
	6.305,00

	Ausência de comprovante de despesas com pagamentos ao responsável pela execução do convênio, Sr. Antônio Ferreira de Sousa Sobrinho.
	25.700,00

	Ausência de comprovante de despesas com provisões bancárias realizadas para pagamento de passagens ou hospedagens sem a devida solicitação formal e sem quaisquer comprovantes de repasse.
	21.981,50

	Ausência de comprovante de despesa com pagamento a Carlota Maria de Neiva Araújo por serviços prestados referente a fornecimento de refeições.
	3.000,00

	Pagamentos de viagens interestaduais (sem especificação do motivo da viagem) à empresa Stella Mota Viagem e Turismo -ME por meio de cheques nominais, enquanto os bilhetes de passagens indicam que os citados pagamentos ocorreram mediante cartão de crédito do próprio viajante.
	4.785,21

	Transferência de recursos da conta do convênio (conta 16.335, agência 3791-5) para a conta corrente geral da Fundape (conta 6603-6, agência 3791-5) .
	2.106,80

	Pagamento à empresa Destaque (M. N. Associados Ltda.) , mediante a nota fiscal (2467) , no valor de R$ 400,00 (valor total da nota) , enquanto na descrição dos serviços da referida nota consta uma unidade no valor R$ 160,00.
	400,00

10. O Sr. Herbert Brandão Lago tomou ciência do expediente que lhe foi encaminhado, conforme atesta o aviso de recebimento (AR) que compõe a peça 11.
EXAME TÉCNICO
11. O responsável apresentou as seguintes alegações de defesa (peça 12) :
11.1. Em 29.05.2015, ingressou com ação cautelar inominada contra o Incra com o objetivo de que lhe fosse apresentada documentação visando subsidiar sua defesa perante esta tomada de contas especial. À época, foi concedida liminar em parte, determinando ao Incra a apresentação de documentos, o que não foi feito, tendo recorrido ao Tribunal Superior.
11.2. O Convênio Incra/FUNDAPE CRT-PI 20.300/2001 foi executado sob sua gestão até a data de sua saída como presidente da Fundape, que ocorreu em maio de 2005, quando foi substituído pelo Sr. Gildásio Guedes Fernandes, conforme comprova termo de posse acostado (peça 12, p. 7-8) . Como está afastado da Fundape há mais onze anos, não possui nenhum documento que possa embasar sua defesa.
11.3. Embora todas as prestações de contas do convênio tenham sido entregues ao Incra, este órgão optou por abrir a presente tomada de contas especial e notificou o requerente em 8/7/2013 para que se manifestasse ou efetuasse o pagamento da suposta dívida apurada. Desta forma, foi prejudicado perante aquele órgão que entendeu que o subscritor desta deveria ser responsabilizado perante este Tribunal de Contas da União, encaminhando a este órgão a documentação que gerou o presente processo.
11.3.1. O Incra alega que neste processo encontram-se as prestações de contas, o que não é verdadeiro, razão por que elas foram requisitadas (peça 12, p. 10-40) . Porém, a autarquia não entregou as peças ao requerente.
11.4. Tentou, junto à Fundape, obter cópias dos documentos para subsidiar sua defesa. Contudo, à época, toda a documentação da referida fundação encontrava-se jogada em caixas, em completa e total desorganização, conforme pode ser verificado nas cópias de fotografias anexas (peça 12, p. 84-116) . A Fundape negligenciou a sua responsabilidade quando 'jogou' caixas e mais caixas em um depósito qualquer, não disponibilizando, também, as peças necessárias para que pudesse sustentar a sua tese perante o Incra.
11.5. Encontra-se prejudicado por não ter tido acesso à documentação no processo original, nem por meio do Incra, nem mediante a Fundape.
11.6. De acordo com a instrução à peça 6, em seus itens 16 e 16.1, atualmente é a Fundação Universidade Federal do Piauí que responde por todas as questões relativas à Fundape, pois esta estaria extinta. Contudo, não procede a informação de que a Fundape foi extinta. O comprovante de inscrição e situação cadastral emitido pela Receita Federal do Brasil, em 3/1/2017 (peça 12, p. 9) , diz que a mesma continua ativa. Portanto, não há porque se imputar responsabilidade pelas supostas irregularidades única e exclusivamente ao requerente.
11.7. Não desviou recursos financeiros para si nem para terceiros, utilizando-se unicamente dos recursos administrados pela Fundape no pagamento das despesas que lhe eram indicadas pelo próprio Incra e pela própria administração da Universidade Federal do Estado do Piauí, objetivando a execução do convênio.
11.7.1. Tais fatos estão demonstrados e comprovados pelo próprio Incra, quando emitiu as seguintes manifestações, que se encontram no bojo deste processo (peça 12, p. 41-83) : 
Nos termos do art. 31 da IN/STN/N° 01/97, informamos a V. Sa. Que os recursos transferidos à FUNDAPE no valor de R$ 250.000,00 (duzentos e cinquenta mil reais) correspondentes à primeira, segunda e terceira parcelas objetivando a alfabetização de 1000 jovens e adultos trabalhadores rurais em projetos de assentamentos do Incra/PI (Convênio CRT/PI/20400/01) , tiveram, quanto ao aspecto financeiro, correta e regular aplicação dos referidos recursos. (...) 
 (fl. 83.) 
Concluímos, ainda, que à luz da documentação analisada, não foi detectado nenhum tipo de irregularidade ou desvio quanto a aplicação dos recursos repassados a convenente. (...) 
 (fls. 180-135 - CTCE/Incra) 
Após análise da documentação, verificou-se que as irregularidades ainda pendentes de solução foram sanadas pela FUNDAPE. (...) 
 (fl. 255) 
11.8. Se ocorreram algumas irregularidades de ordem administrativa, não houve dolo. Nenhuma irregularidade grave foi cometida pelo requerente, não havendo demonstração e comprovação de prática de atos que impliquem a ocorrência de desfalque ou desvio de bens ou valores públicos, ou de prática de desvio de finalidade, prática de atos ilegais, ilegítimo ou antieconômico de que tenham resultado danos à administração pública federal.
11.9. Sem poder consultar na Fundape e sem obter os dados necessários na FUFPI, sente-se prejudicado, razão por que declara o seu inconformismo sobre tais fatos.
11.10. Solicita o arquivamento do processo, pelos fundamentos acima expendidos.
12. A análise da defesa apresentada pelo responsável e a documentação constante dos autos evidenciam:
12.1. Em síntese, o responsável alega que sua defesa está prejudicada porque não conseguiu, com a Fundape e com o Incra, a documentação necessária para subsidiá-la, incluindo a prestação de contas do Convênio CRT/PI/20.300/2001.
12.2. Embora o responsável argumente que não lhe foi disponibilizada, pelo Incra e pela Fundape a documentação necessária para sua defesa, equipe do Incra/PI, em trabalho in loco na Fundape em 14/7/2005, realizou investigação e análise da documentação comprobatória das despesas relativas à execução do convênio, e constatou, já àquela época, os pagamentos indevidos e a ausência dos comprovantes de despesas, motivadores desta tomada de contas especial (peça 1, p. 455-477) .
12.3. A maior parte das irregularidades que resultaram no débito desta tomada de contas especial (91%) referem-se à ausência de comprovantes de despesas que, desde 14/7/2005, já não foram encontrados por técnicos do Incra quando de inspeção na Fundape, tampouco constavam da prestação de contas encaminhada pelo responsável àquela autarquia. 
12.4. A documentação anexada aos autos pelo responsável indica a ocorrência de inconsistências nos documentos de despesa do convênio:
12.4.1. No relatório financeiro sobre a prestação de contas que diz 'Concluímos, ainda, que à luz da documentação analisada, não foi detectado nenhum tipo de irregularidade ou desvio quanto a aplicação dos recursos repassados a convenente', afirma também que 'Contudo, para emissão de um parecer conclusivo sobre a prestação de contas final do convênio retro identificado, esta Comissão necessita realizar uma análise da documentação comprobatória das despesas realizadas' (peça 12, p.46) .
12.4.2. O relatório de análise das explicações declara que a prestação de contas final do convênio 'é insatisfatória em face das incorreções ainda pendentes de regularizações, no que diz respeito aos aspectos formais, aritméticos e financeiro da documentação analisada (peça 12, p. 82) .
12.4.3. No Memorando 04/2006, portanto, após a inspeção in loco realizada na Fundape, a comissão de análise de prestação de contas de convênio declara (peça 12, p. 48) :
Considerando que ainda não houve uma regularização definitiva sobre as impropriedades levantadas na prestação de contas, sugerimos a V.Sª autorizar o setor competente desta SR-24 o registro da inadimplência do convenente no Cadastro de Convênio no Siafi, bem como a consequente instauração do processo de tomada contas especial na forma da legislação vigente.
12.5. O responsável não trouxe aos autos nenhum argumento ou documentação que demonstrasse a regularidade das despesas questionadas, relacionadas no parágrafo 6.1 desta instrução.
12.6. Entretanto, na execução da despesa pública, cabe ao gestor comprovar a regularidade da aplicação dos recursos repassados por convênio, por força do que dispõe o art. 70, parágrafo único, da Constituição Federal, bem assim o art. 93 do Decreto-lei 200/1967 c/c o art. 66 do Decreto 93.872/1986. O gestor deve fornecer todas as provas da regular aplicação dos recursos sob sua responsabilidade, em conformidade com os normativos vigentes e reiterada jurisprudência do TCU.
13. Portanto, considerando que o Sr. Herbert Brandão Lago não conseguiu demonstrar a boa e regular aplicação dos recursos públicos repassados à Fundape mediante o Convênio CRT/PI/20.300/2001, devem suas contas serem julgadas irregulares e lhe ser atribuído o débito constante da citação. 
14. Registre-se que, conforme correspondência encaminhada pelo Reitor da Universidade Federal do Piauí ao Secretário de Controle Externo do TCU no Piauí, à peça 15, p. 1, extraída do TC019.549/2011-3, a Fundape foi extinta em 19/9/2007. Os Acórdão 2665/2014-TCU-Segunda Câmara (no âmbito do TCProcesso 019549/2011-3) e 2279/2014-Plenário (no âmbito do TCProcesso 034.207/2011-2) , atentando para a extinção da Fundape, bem como que somente a ela cabia a responsabilidade pelo dano apurado naqueles dois processos, determinaram o arquivamento dos mesmos.
14.1. Dessa forma, considera-se afastada a possibilidade de imputação de débito à Fundape, uma vez que o eventual patrimônio da mesma, em razão de sua extinção, foi, ou ainda será, transferido à UFPI, conforme já descrito no item 16 da instrução à peça 6.
CONCLUSÃO
15. Tendo em vista que não constam dos autos elementos que permitam reconhecer a boa-fé do responsável e, considerando a análise promovida nos parágrafos 12 a 14.1 desta instrução, sugere-se que as contas do Sr. Herbert Brandão Lago sejam julgadas irregulares, nos termos do art. 202, § 6º, do RI/TCU, com a imputação do débito atualizado monetariamente e acrescido de juros de mora, nos termos do art. 202, §1º, do RI/TCU.
15.1. Sobre a prescrição da pretensão punitiva, cabe registrar que, em incidente de uniformização de jurisprudência (Acórdão 1441/2016-TCU-Plenário) , o TCU decidiu pela aplicação do prazo prescricional de 10 anos, contado da ocorrência do fato irregular e interrompido pela citação, audiência ou oitiva da parte.
15.2. Considerando que o fato irregular ocorreu em 18/11/2002 (data utilizada para cálculo do débito, parágrafo 9 desta instrução) e que a manifestação do Secretário da Secex/PI aquiescendo com a citação data de 2/12/2016 (peça 8) , conclui-se pela ocorrência da prescrição da pretensão punitiva do TCU.
PROPOSTA DE ENCAMINHAMENTO
16. Diante do exposto, submetem-se os autos à consideração superior, propondo:
a) com fundamento nos arts. 1º, inciso I, 16, inciso III, alíneas 'b' e 'c', da Lei 8.443/1992 c/c os arts. 19 e 23, inciso III, da mesma lei, e com arts. 1º, inciso I, 209, incisos II e III, 210 e 214, inciso III, do Regimento Interno do TCU, que sejam julgadas irregulares as contas do Sr. Herbert Brandão Lago (CPF XXX.066.513-XX) , expresidente da Fundação de Desenvolvimento e Apoio à Pesquisa, Ensino e Extensão do Piauí (Fundape) , e condená-lo ao pagamento da quantia a seguir especificada, com a fixação do prazo de quinze dias, a contar da notificação, para comprovar, perante este Tribunal (art. 214, inciso III, alínea 'a', do Regimento Interno) , o recolhimento da dívida aos cofres do Instituto Nacional de Colonização e Reforma Agrária (Incra) , atualizada monetariamente e acrescida dos juros de mora, calculados a partir da data discriminada, até a data do recolhimento, na forma prevista na legislação em vigor;
	DATA
	VALOR (R$) 

	18/11/2002
	86.123,41

 b) autorizar, desde logo, nos termos do art. 28, inciso II, da Lei 8.443/1992, a cobrança judicial da dívida caso não atendida a notificação;
c) autorizar, nos termos do art. 26 da Lei 8.443, de 1992, o parcelamento da dívida em até 36 (trinta e seis) parcelas mensais e sucessivas, esclarecendo ao responsável que a falta de pagamento de qualquer parcela importará no vencimento antecipado do saldo devedor (art. 217, § 2º, do Regimento Interno do TCU) , sem prejuízo das demais medidas legais; 
d) encaminhar cópia da deliberação que vier a ser proferida, bem como dos relatório e voto que a fundamentarem, ao Procurador-Chefe da Procuradoria da República no Estado do Piauí, nos termos do § 3º do art. 16 da Lei 8.443/1992 c/c § 7º do art. 209 do Regimento Interno do TCU, para ajuizamento das ações cabíveis."
2.	O Ministério Público/TCU, em parecer da lavra da Subprocuradora-Geral Cristina Machado da Costa e Silva, manifestou-se nos seguintes termos (peça 19) :
"Trata-se de Tomada de Contas Especial instaurada pelo Instituto Nacional de Colonização e Reforma Agrária (Incra) , em desfavor do Senhor Herbert Brandão Lago, expresidente da Fundação de Desenvolvimento e Apoio à Pesquisa, Ensino e Extensão do Piauí (Fundape) , em razão de irregularidades na execução do Convênio CRT/PI/20.300/2001, celebrado entre o Incra e a Fundape, o qual tinha por objetivo a formação de 104 turmas de escolarização de jovens e adultos trabalhadores rurais no nível de ensino fundamental (anos iniciais) , totalizando 2.080 alunos, em projetos de assentamento do Incra no Estado do Piauí.
2.	O ajuste teve vigência de 6/12/2001 a 6/11/2003, com valor total de R$ 831.970,00 repassados pelo concedente, mediante seis ordens bancárias relacionadas no item 3 da instrução à peça 16, e R$ 40.000,00 de contrapartida. O Relatório do Tomador de Contas Especial (peça 2, pp. 325-347) , de 1/6/2015, concluiu que houve um dano ao erário relativo ao convênio de R$ 317.728,75. A Controladoria-Geral da União emitiu relatório de auditoria (peça 2, pp. 365-369) colocando-se de acordo com o débito calculado, seguido pelo certificado de auditoria (peça 2, pp. 371) e pelo parecer do dirigente do órgão de controle interno (peça 2, pp. 372) .
3.	No âmbito do TCU, a primeira instrução da SecexPI (peça 6) separou do montante de R$ 317.728,75 os débitos identificáveis, o que fez reduzir o valor total para R$ 86.123,41. Por esta última quantia, foi proposta a citação do Senhor Herbert Brandão Lago, cujo cumprimento se deu por meio do Ofício 1419/2016-TCU/SecexPI (peça 10) , de 7/12/2016, solicitando que o responsável apresentasse suas alegações de defesa e/ou recolhesse o débito atualizado monetariamente. Na peça 12, encontram-se as alegações de defesa apresentadas pelo responsável.
4.	A SecexPI, na instrução à peça 16, com a anuência dos dirigentes da unidade instrutiva (peças 17 e 18) , realizou o exame técnico das alegações do expresidente da Fundape, mas não as acolheu, propondo o julgamento pela irregularidade das contas do responsável e condenação ao pagamento da quantia de R$ 86.123,41, sem o reconhecimento da boa-fé do gestor. Na instrução, verificou-se a ocorrência da prescrição de 10 anos que o TCU adota como jurisprudência, de modo que a SecexPI deixou de propor a aplicação da multa do art. 57 da Lei 8.443/1992 ao responsável.
5.	Alguns fatos deste processo devem ser destacados para que melhor se possa analisar a proposta da SecexPI. No ano de 2004, diversas oportunidades foram concedidas ao responsável pelo concedente para se manifestar sobre as irregularidades encontradas em sua prestação de contas. No Relatório do Tomador de Contas Especial (peça 2, pp. 337) , são listados cinco ofícios dirigidos ao expresidente da Fundape solicitando providências para a regularização de irregularidades na prestação de contas por ele apresentada (ofícios datados de 5/1/2004, 11/2/2004, 19/3/2004, 13/4/2004 e 8/7/2004) .
6.	No último relatório de análise financeira do Incra/PI (análise das explicações) , de 24/2/2005 (peça 1, pp. 437-447) , concluiu-se que ainda restavam pendências de modo que a prestação de contas não estava apta a ser aprovada. Nesse sentido, o relatório recomendou que fosse designada uma equipe de técnicos para realizar trabalhos de análise contábil e financeira de toda documentação comprobatória das despesas efetuadas por conta dos recursos do convênio.
7.	Equipe de trabalho do Incra/PI verificou então, por meio de inspeção na Fundape, toda a documentação comprobatória das despesas e emitiu um relatório de investigação em 14/7/2005 (peça 1, pp. 455-477) . O relatório analisou com detalhes as contratações, despesas, pagamentos e quantias não comprovadas do convênio, e concluiu que deveria ser instaurada tomada de contas especial em face das despesas impugnadas.
8.	Nos termos do Relatório do Tomador de Contas Especial (peça 2, pp. 337) , o Senhor Herbert Brandão Lago foi novamente notificado em 19/4/2013 sobre a abertura de tomada de contas especial. Pelo que se depreende dos autos, foi nessa notificação de 2013 que ele teve conhecimento do relatório detalhado da equipe de trabalho do Incra/PI mencionado no parágrafo acima, uma vez que as notificações da época dos fatos foram todas realizadas em 2004, antes, portanto, do relatório de investigação que concluiu quanto às quantias impugnadas. No TCU, o responsável foi citado em dezembro de 2016.
9.	Um dos principais argumentos de defesa do responsável no Tribunal foi o de que ele não mais possui os documentos e peças necessárias para sustentar sua defesa, tendo em vista que ele já se afastou da Fundação há onze anos. O responsável mencionou que ingressou com ação cautelar inominada, em 2015, contra o Incra (processo 0011509-63.2015.4.01.400, da 5ª Vara Federal do Piauí) , para que o instituto lhe apresentasse a documentação que subsidiaria sua defesa, e também afirmou que tentou, junto à Fundape, obter cópias de documentos, mas que não as conseguiu em face da desorganização da documentação arquivada na fundação, trazendo fotografias na peça 12 (pp. 84-116) para comprovar esse fato.
10. Assim, afirma o responsável que sua defesa restou prejudicada pelo fato de não ter tido acesso à documentação original do processo em posse do Incra e da Fundape.
11. A SecexPI rebateu esse argumento dizendo que desde o relatório de investigação de 2005 da equipe de inspeção do Incra/PI já se havia detectado pagamentos indevidos e falta de comprovação das despesas, e que a prestação de contas apresentada naquela época pelo responsável também não trazia os elementos que atestassem a boa e regular aplicação dos recursos do convênio no objeto pactuado.
12. Entende-se que os argumentos da SecexPI estão bem justificados. Embora o responsável tenha sido notificado na fase interna da tomada de contas especial apenas em 2013, e citado na fase externa no TCU em 2016, distante, portanto, dos anos de 2002 e 2003 em que vigeu o convênio, a inspeção in loco do Incra/PI foi realizada em época próxima à ocorrência dos fatos (2005) , nas instalações da própria Fundação convenente. Naquele momento, portanto, é provável que os documentos comprobatórios das despesas fossem mais fáceis de ser encontrados, não cabendo transpor a prejudicialidade da defesa que hoje se alega àquela época em que promovida a inspeção pelo Incra/PI.
13. Conforme mencionado, o responsável foi notificado diversas vezes em 2004 sobre as irregularidades. Embora não tenha sido notificado logo após o relatório de investigação de 14/7/2005, só o sendo já em 2013 com a abertura da TCE, o relatório de 2005 teve como finalidade apenas aprofundar a análise dos documentos e quantificar as despesas impugnadas com maior detalhe, visando subsidiar um parecer conclusivo sobre a prestação de contas. Não trouxe, portanto, fatos novos desconhecidos do gestor, o qual teve, na época, ampla oportunidade para demonstrar a adequada aplicação dos recursos. Nesse sentido, não cabe falar em arquivamento das contas pela impossibilidade fática de sua comprovação.
14. No entanto, ao contrário da instrução da Secex/PI, que opinou não ser possível verificar a boa-fé do responsável, entende-se que há elementos nos autos que permitem reconhecê-la. O gestor demonstrou ter agido com diligência ao procurar obter a documentação comprobatória junto ao Incra e à Fundape, inclusive intentando ação judicial contra o primeiro. Também não se omitiu ou permaneceu revel diante da citação do TCU, e não parece ter agido com o intuito de se locupletar ou desviar recursos quando geriu o convênio.
15. Informações dos autos mostram que a Fundape foi extinta em 2007, o que inviabiliza a responsabilização solidária da fundação com o expresidente, consistindo em fator superveniente não atribuível ao responsável que conduz a um agravamento de sua situação, já que terá que responder individualmente pelo débito e não em solidariedade com a instituição que presidia. O patrimônio da Fundape foi ou ainda será transferido à Universidade Federal do Piauí, fato que cria dificuldades à situação jurídica do responsável em relação à obtenção de documentos da época em que foi dirigente.
16. Diante do exposto, com as devidas vênias à Unidade Técnica, esta representante do Ministério Público propõe como encaminhamento fixar novo e improrrogável prazo de quinze dias, a contar da notificação, com fundamento no art. 12, §§ 1º e 2º, da Lei  8.443/1992 e art. 202, §§ 2º e 3º, do Regimento Interno do TCU, para que o Senhor Herbert Brandão Lago, expresidente da Fundação de Desenvolvimento e Apoio à Pesquisa, Ensino e Extensão do Piauí (Fundape) , comprove, perante este Tribunal, o recolhimento da quantia de R$ 86.123,41 aos cofres do Instituto Nacional de Colonização e Reforma Agrária (Incra) , atualizada monetariamente a partir da data de 18/11/2002, na forma prevista na legislação em vigor, informando-lhe que a liquidação tempestiva do débito atualizado monetariamente saneará o processo e permitirá que suas contas sejam julgadas regulares com ressalva, dando-se-lhe quitação, nos termos do § 4º do art. 202 do Regimento Interno do TCU, ao passo que a ausência dessa liquidação tempestiva levará ao julgamento pela irregularidade das contas, com imputação de débito a ser atualizado monetariamente e acrescido de juros moratórios, nos termos do art. 19 da Lei 8.443/1992."
	É o relatório.

não há.

Procuradora-Geral Cristina Machado da Costa e Silva.

TOMADA DE CONTAS ESPECIAL. CONVÊNIO COM FUNDAÇÃO DE APOIO A UNIVERSIDADE FEDERAL. IMPUGNAÇÃO PARCIAL DE DESPESAS. DESPESAS REALIZADAS SEM A DEVIDA COMPROVAÇÃO DOCUMENTAL EXIGIDA. EXTINSÃO DA FUNDAÇÃO CONVENENTE. CITAÇÃO DO SEU DIRIGENTE. REJEIÇÃO DAS ALEGAÇÕES DE DEFESA. CONCESSÃO DE NOVO E IMPRORROGÁVEL PRAZO PARA RECOLHIMENTO DO DÉBITO, SEM INCIDENCIA DE JUROS, EM FACE DO RECONHECIMENTO DE BOAFÉ.

TOMADA DE CONTAS ESPECIAL (TCE)

Secretaria do TCU no Estado do Piauí (Sec-PI).

Trata-se de tomada de contas especial instaurada pelo Instituto Nacional de Colonização e Reforma Agrária (Incra) , em face do Sr. Herbert Brandão Lago, expresidente da Fundação de Desenvolvimento e Apoio à Pesquisa, Ensino e Extensão do Piauí (Fundape) , fundação essa de apoio à Universidade Federal do Piauí, em razão da impugnação parcial de despesas na execução do Convênio CRT/PI/20.300/2001, Siafi 426310, celebrado entre o Incra e a referida fundação.
2.	O convênio tinha por objeto a formação de 104 turmas de escolarização de jovens e adultos trabalhadores rurais no nível de ensino fundamental (anos iniciais) , totalizando 2.080 alunos, em projetos de assentamento do Incra no Estado do Piauí. Para sua execução foram previstos recursos federais no montante de R$ 871.970,00. A eles seriam somadas contrapartidas no valor de R$ 40.000,00. Já a vigência do convênio foi fixada para o período de 6/12/2001 a 6/11/2003.
3.	Na fase interna da tomada de contas especial, apontou-se débito no montante de R$ 317.728,75, conforme o Relatório de Tomada de Contas Especial 001/2015, sendo então o processo remetido a este Tribunal após pronunciamentos do órgão de controle interno e da respectiva pasta ministerial supervisora.
4.	Neste Tribunal, após o exame empreendido pela unidade técnica, concluiu-se que nem todas as ocorrências e apontamentos relativos a impugnação de valores apontados pelo tomador de contas resultariam em débito imputável. Assim, procedeu-se ao levantamento dos valores efetivamente sem comprovação ou sujeitos a impugnação, chegando-se ao montante de R$ 86.123,41, em valores originais.
5.	Em face da extinção da entidade, e portanto da impossibilidade de integral cumprimento ao disposto na Súmula TCU 286 (solidariedade entre a entidade e o seu administrador) , realizou a secretaria então a citação unicamente do exdirigente pelo valor então apurado.
6.	Devidamente citado, o responsável compareceu ao processo aduzindo em suas alegações de defesa, em apertada síntese, que: a) embora todas as prestações de contas tivessem sido entregues ao Incra, esse optou por abrir a TCE, notificando-o em 2013; b) não é verdadeiro que neste processo se encontram todas as prestações de contas, uma vez que requereu ao Instituto, mas esse não entregou as peças; c) tentou buscar os documentos junto à fundação, contudo aquela entidade negligenciou a guarda da documentação, a qual foi deixada em um depósito em caixas com completa desorganização; d) foi prejudicado por não ter tido acesso à documentação no processo original; e) não procede a informação de que a Fundape foi extinta; f) não há razão para imputar responsabilidade exclusivamente ao seu dirigente; g) não teria desviado recursos, conforme manifestações do próprio Incra à peça 12, p. 41/83; e h) se ocorreram irregularidades foram de ordem administrativa e sem dolo.
7.	Tais alegações foram refutadas pela secretaria, a qual consignou que embora o responsável argumentasse que não lhe foi disponibilizada, pelo Incra e pela Fundape, a documentação necessária para sua defesa, equipe do Incra/PI, em trabalho presencial realizado na Fundape em 14/7/2005, realizou investigação e análise da documentação comprobatória das despesas relativas à execução do convênio, e constatou, já àquela época, os pagamentos indevidos e a ausência dos comprovantes de despesas, motivadores desta tomada de contas especial. Consigou a secretaria também que a maior parte das irregularidades que resultaram no débito desta tomada de contas especial (91%) referem-se à ausência de comprovantes de despesas que, desde 14/7/2005, já não foram encontrados por técnicos do Incra quando realizou inspeção na Fundape, e tampouco constavam da prestação de contas encaminhada pelo responsável à época. Emendou ainda que o responsável não trouxe nenhum documento comprobatório dessas despesas, sendo-lhe imputável o ônus da comprovação, conforme disposto na legislação e jurisprudência reiterada desta Corte de Contas.
8.	Assim, após aferir a incidência da prescrição da pretensão punitiva, alvitrou a unidade técnica o julgamento pela irregularidade das contas, com a condenação em débito, com a atualização monetária e incidência de juros moratórios, e sem aplicação de multa.
9.	De sua vez, a Procuradora-Geral junto ao Ministério Público/TCU manifestou-se em linha parcialmente divergente. Em que pese se alinhar à análise quanto à rejeição das alegações de defesa apresentadas pelo responsável, entendeu estarem presentes elementos capazes de aferir a boa-fé do responsável, razão pela qual opinou no sentido da fixação de novo e improrrogável prazo para o recolhimento do débito atualizado monetariamente, o que se realizado, implicará na não imputação de juros moratórios. Reproduzo as ponderações do Parquet a respeito do reconhecimento da boa-fé do responsável:
"14. No entanto, ao contrário da instrução da Secex/PI, que opinou não ser possível verificar a boa-fé do responsável, entende-se que há elementos nos autos que permitem reconhecê-la. O gestor demonstrou ter agido com diligência ao procurar obter a documentação comprobatória junto ao Incra e à Fundape, inclusive intentando ação judicial contra o primeiro. Também não se omitiu ou permaneceu revel diante da citação do TCU, e não parece ter agido com o intuito de se locupletar ou desviar recursos quando geriu o convênio.
15. Informações dos autos mostram que a Fundape foi extinta em 2007, o que inviabiliza a responsabilização solidária da fundação com o expresidente, consistindo em fator superveniente não atribuível ao responsável que conduz a um agravamento de sua situação, já que terá que responder individualmente pelo débito e não em solidariedade com a instituição que presidia. O patrimônio da Fundape foi ou ainda será transferido à Universidade Federal do Piauí, fato que cria dificuldades à situação jurídica do responsável em relação à obtenção de documentos da época em que foi dirigente." 
10. 	Diante das proposições divergentes quanto ao imediato julgamento de mérito destas contas, consigno que acompanho em parte as ponderações consignadas no pronunciamento da representante do Ministério Público, conduzindo-me, portanto, ao acolhimento de proposta que ora submeto a este Tribunal, no sentido da concessão de novo e improrrogável prazo para recolhimento do débito, reconhecendo, nesta fase, portanto, a boa-fé do responsável.
11.	A meu ver merece crédito a assertiva de que não parece ter o responsável agido com intuito de locupletamento ou desvio dos recursos quando geridos mediante o convênio. Chego a tal conclusão também a partir dos registros constantes dos autos sobre a execução do ajuste, bem como dos trechos da análise empreendida pelo concedente, os quais também são parcialmente reproduzidos nos itens da análise da secretaria (itens 12.4.1 a 12.4.3) . A ausência das comprovações pode ter decorrido da desorganização, havida ao final da execução e posteriormente a ela, além de dificuldades outras ocasionadas com o processo de extinção da entidade, ocorrido em 2007, ou de outros fatores não relacionados a locupletamento ou desvio. Em que pese isso, persiste o ônus em relação ao responsável sobre a comprovação da boa e regular aplicação de todos os valores que foram confiados por meio de convênio, haja vista o princípio republicano da prestação de contas, e de acordo com os preceitos legais e constitucionais aplicáveis à matéria, os quais são citados na instrução. 
12.	Embora seja possível reconhecer a boa-fé do responsável na execução do ajuste, não se lhe afastam responsabilidades sobre os valores e sua comprovação, responsabilidade essa que lhe acompanha até o momento do pronunciamento final do concedente, no sentido da regularidade ou irregularidade das despesas, ou pelo prazo legal fixado para a manutenção de toda a documentação dos recursos por ele geridos, e em última instância, até o pronunciamento final deste Tribunal em caso de contas especiais tomadas. Assim, mesmo reconhecida a boa-fé, ainda responde pelos valores não comprovados, seja por culpa em sentido lato, ou por erro grosseiro na comprovação das despesas, no tempo e ocasião devidos. Há de arcar com as consequências de não manter consigo ou de não haver deixado na entidade documentação em ordem e capaz de efetivamente demonstrar a regularidade de todas e de cada uma das despesas realizadas com recursos públicos que geriu, e de não ser capaz de fazer essa demonstração perante este Tribunal. Tal responsabilidade não cessa quando o gestor deixa o cargo, uma vez que dele se exige tal obrigação de comprovação até o pronunciamento final e definitivo da aprovação ou rejeição das contas por ele prestadas.
	Dessarte, com essas considerações adicionais, acompanhando a proposição do Ministério Público/TCU, manifesto-me por que o Tribunal aprove o acórdão que ora submeto à deliberação deste Colegiado.
TCU, Sala das Sessões Ministro Luciano Brandão Alves de Souza, em 12 de março de 2019.
AUGUSTO SHERMAN CAVALCANTI 
Relator